【裁判字號】    92,上易,425
【裁判日期】    920415
【裁判案由】    違反商標法
【裁判全文】
臺灣高等法院臺中分院刑事判決                    九十二年度上易字第四二五號
    上  訴  人
    即  被  告  乙○○
    選任辯護人 張伯時律師
               徐芳貴律師
右上訴人因違反商標法案件，不服臺灣苗栗地方法院九十一年度易字第九二號中華民
國九十二年一月十四日第一審判決（起訴案號：臺灣苗栗地方法院檢察署九十一年度
偵字第一六七號），提起上訴，本院判決如左：
      主  文
上訴駁回。
      事  實
一、乙○○係設於苗栗縣三義鄉西湖村十鄰八櫃四十四號「苗榮食品股份有限公司」
    （下稱苗榮公司）之負責人，明知「蘋果西打及圖（含『ＡＰＰＬＥ  ＳＥＤＲ
    Ａ』字樣）」商標（如附表一），業經大西洋股份有限公司（下稱大西洋公司）
    向經濟部中央標準局（現已改制為智慧財產局）申請註冊取得商標註冊證，專用
    於汽水飲料商品，專用期間自民國六十二年十一月一日起至七十二年十月三十一
    日止，嗣經三次展延至九十四年八月三十一日止。乙○○竟與杰岳有限公司（下
    稱杰岳公司）之負責人鄭文鴻（另案由台灣板橋地方法院審理中），共同意圖欺
    騙他人，並基於概括之犯意聯絡，自八十七年二月間（起訴書誤為八十八年八月
    二十日）起，至八十九年十二月間止，受鄭文鴻之委託，由鄭文鴻提供近似於上
    開商標之圖樣（如附表二）交給乙○○，乙○○另委託不知情之南順工業股份有
    限公司（下稱南順公司）之負責人吳良辰代工製造鋁罐，乙○○並將上開近似商
    標交給吳良辰，由吳良辰代為印製在鋁罐上後，再運回其苗榮公司填充汽水，製
    造完成之成品共有五個貨櫃（一個貨櫃有二千一百箱，每箱有二十四罐）則交給
    鄭文鴻裝櫃分批運往奈及利亞銷售牟利。
二、案經大西洋公司訴由台灣台北地方法院檢察署偵辦，由該署呈請台灣高等法院檢
    察署核轉台灣板橋地方法院檢察署偵辦後，再由台灣板橋地方法院檢察署呈請台
    灣高等法院檢察署核轉台灣苗栗地方院檢察署檢察官偵查起訴。
    理  由
一、訊據上訴人即被告乙○○（以下簡稱被告）矢口否認有何違反商標法之犯行，辯
    稱：伊只是幫杰岳公司代工填充汽水，且伊看不懂英文，鋁罐是杰岳公司定稿，
    圖及商標都是杰岳公司直接交給南順公司製罐，伊並未經手，當初杰岳公司說這
    些商品都是供銷往奈及利亞，伊才會幫他代工，伊當初亦與杰岳公司訂立代工合
    約書，言明如有任何商標問題，與伊之代工公司無關云云。另被告之選任辯護人
    亦為被告辯稱：告訴人公司之上開商標僅在表示商品內容物，即在表示商品本
    身有關說明，實不足以讓購買人認識其為商標之標誌，是杰岳公司在商品上使用
    該蘋果圖樣，乃屬有關商品本身之說明，應合於商標法第二十三條第一項所定之
    普通使用方法，應不受告訴人上開註冊商標之拘束。又本件告訴人之上開商標
    ，並未提出在奈及利亞亦為註冊登記之證明，則岳杰公司均將上開商品輸往奈及
    利亞販售，即應無欺騙他人之可能性，而與商標法第六十二條第一款所謂「意圖
    欺騙他人」規定不相當云云。
二、經查：
（一）被告確有接受另案被告鄭文鴻交付近似於「ＡＰＰＬＥＳＩＤＲＡ」字樣及蘋
      果圖樣之商標（如附表二），被告再委託不知情之南順公司負責人吳良辰代工
      製造鋁罐，並將上開近似商標交給吳良辰代為印製在鋁罐上後，運回其苗榮公
      司填充汽水，製造完成之成品共有五個貨櫃，每個貨櫃有二千一百箱，每箱有
二十四罐，則交給另案被告鄭文鴻裝櫃分批運往奈及利亞銷售牟利等情，業據
      被告於偵查中供承：是岳杰公司提供圖讓我們印上去的，我們只是代工˙˙（
      問）知否是仿冒商標（指本案告訴人之商標）？（答）在國內我知道是仿冒的
      等語在卷（見台灣台北地方法院檢察署八十九年度他字第一三二九號偵查影印
      卷第八十二、八十三頁），並有杰岳公司傳真給被告之上開近似商標及圖影本
      乙紙在卷足憑（見原審卷第一四○頁），另案被告鄭文鴻於九十年六月十九日
      檢察官偵查中供稱：「（問：是否委託乙○○生產？）是，他受我們的委託，
      以我們提供的規格製造而已。」等語（見台灣台北地方法院檢察署九十年度偵
      字第一二六五一號偵查影卷第八頁），復於九十年七月三十一日檢察官偵查中
      供稱：「公司設在蘆洲，我從事貿易，接國外訂單，向乙○○購買蘋果西打商
      標的汽水商品，係爭產品我們接國外奈及利亞指定商標圖樣，再委託乙○○製
      造內容物˙˙˙。」、「（問：與乙○○何關係？）他是我合作廠商。」等語
      屬實（見台灣板橋地方院檢察署九十年度偵字第一一五八二號偵查影卷九十年
      七月三十一日偵查筆錄）。另證人吳良辰於九十年四月十一日檢察官偵查中亦
      供稱：「（問：鋁罐是你們生產的？）是，苗榮公司向我們下訂單，將圖給我
      們，叫我們印上去的。」（見同上他字偵查影卷第八十三頁），檢察官並接續
      問被告：是否如此？被告（答）是（見同上他字偵查影印卷第八十三頁），吳
      良辰復於九十年七月三十一日檢察官偵查中供稱：「我工廠在新竹縣新豐鄉，
      製作空罐，我從乙○○處接訂單，並非與鄭文鴻接洽，與他沒有合作關係。」
      等語屬實（見台灣板橋地方院檢察署九十年度偵字第一一五八二號偵查影卷九
      十年七月三十一日偵查筆錄）。綜上以觀，顯見就上開仿冒告訴人商標之使用
      ，被告與另案被告鄭文鴻確有共同之犯意聯絡。則被告嗣改稱：伊僅代工裝填
      汽水，且伊不懂英文，該仿冒商標伊並未經手云云，應為事後避重就輕，卸責
      之詞，不足採信。
（二）告訴人大西洋公司所生產如附表一所示「蘋果西打及圖（含『ＡＰＰＬＥ  Ｓ
      ＥＤＲＡ』字樣）」之商標，業經該公司向經濟部中央標準局（現已改制為智
      慧財產局）申請註冊取得商標註冊證，註冊證號碼分別為第六六０二八號、第
      六六０二九號，專用於汽水飲料商品，專用期間自六十二年十一月一日起至七
      十二年十月三十一日止，嗣經三次展延至九十四年八月三十一日止，有經濟部
      中央標準局商標註冊證影本二紙、三次核准延展專用期間證明影本乙紙在卷足
      憑（見台灣台北地方法院檢察署八十九年度他字第一三二九號偵查影卷第十一
      十二、十三頁），並經告訴人代理人供明在卷。而「兩商標是否構成近似，應
      從隔離異時異地觀察，不得以對照比較為判斷標準。故縱令兩商標對照比較，
      能見其差別，然隔離觀察其總體或主要部分，有足以引起混同誤認之虞者，即
      屬近似，其附屬部分之有無差異，要非所問。又商標所用文字或圖係用以表彰
      其商品，以與他人同類之商品有所區別。均為構成商標之主要部分。依商標法
      第五條第一項規定，商標所用文字雖以國文為主，但得以外文為輔。是其所用
      外文，亦為商標之主要部分。」（參最高法院七十四年度台上字第五九一八號
      判決要旨）、「判斷二商標之近似與否，應就商標之主要部分隔離觀察其有無
      引起混同誤認之虞以為斷，而商標在外觀、觀念、名稱、文字或讀音方面，有
      一近似，足以引起混同誤認之虞者，即不得不謂近似之商標。」（參最高法院
      七十六年度台上字第五八九四號判決要旨）。另案被告鄭文鴻交給被告生產如
      附表二所示印製有「ＡＰＰＬＥＳＩＤＲＡ」字樣及蘋果圖樣之汽水罐，與大
      西洋生產如附表一所示之正牌商標汽水罐比較結果，被告生產之汽水飲料罐上
      ，並無其他商標之標示，而其予人辨識商品來源所標示之頻果圖樣及外文「Ａ
      ＰＰＬＥＳＩＤＲＡ」，與大西洋公司生產之商標圖樣，二者細為比對，固可
      見其差異，然其在外觀上仍極為近似，而在讀音、觀念方面，又完全相同，一
      般消費者購買時施以普通之注意，在外觀上殊難辨識，易產生混同誤認之虞，
      揆諸上開最高法院判決意旨，應屬近似之商標無訛。
（三）按商標法第二十三條第一項前段規定，係指以善意且合理使用之方法，而表示
      自己之姓名、名稱或其商品之名稱、形狀、品質、功用等，附記於商品之上者
      ，始不為他人之商標專用權之效力拘束；倘若以非善意且以近於他人已註冊之
      商標使用於同一商品，即與該條規定不符。本件岳杰公司所經銷者，係屬飲料
      汽水，並非蘋果；且被告等既明知且惡意，以近似於告訴人享有上開商標專用
      權之商標圖樣使用於同類商品上，自不能以善意且合理使用之方法論。又蘋果
      圖形及文，並非一般汽水商品表示其本身習慣上所適用之名稱、形狀、品質或
      功用之文字，難認為係一般製銷該項產品者在商場交易習慣上所共同普遍使用
      ，是蘋果二字及其圖形尚難認係屬汽水商品本身習慣之通用表示，是被告與另
      案被告鄭文鴻上開所為，依上開說明，應無商標法第二十三條第一項前段規定
      適用之餘地。則被告之選任辯護人所辯稱：被告與另案被告鄭文鴻所為，應合
      於「普通使用方法」，而有商標法第二十三條第一項之適用，不受告訴人上開
      商標專用權拘束云云，顯有所誤解。
（四）被告與杰岳公司於八十九年八月二十一日所訂立之委託加工合約書第八條雖載
      明：「商標使用權：商標及圖案由甲方（即杰岳公司）提供，如有侵害他人之
      權益概由甲方負全責，與乙方（即苗榮公司）無關。」等語（見台灣台北地方
      法院檢察署八十九年度他字第一三二九號偵查影卷第八十九頁），然此僅係苗
      榮公司與杰岳公司內部關係之約定，無對抗第三人之效力。參以被告於九十年
      四月十一日檢察官偵查中供承：「（問：知否是仿冒商標？）在國內我知道是
      仿冒的。」等語（見同前他字偵查影卷第八十三頁），則被告既明知另案被告
      鄭文鴻交給其「ＡＰＰＬＥＳＩＤＲＡ」字樣及蘋果圖樣之商標，係仿冒之商
      標，不加拒絕，反轉交給不知情之吳良辰代為印製在鋁罐上後，運回其苗榮公
      司填充汽水，自難卸其責。況被告前曾因侵害告訴人大西洋公司之商標專用權
      ，而以苗榮公司之代表人身分，於八十一年十二月一日立下切結書，內容載明
      ：「立切結書人苗榮食品股份有限公司（以下簡稱本公司），因不慎使用與甲
      ○○○○股份有限公司（以下簡稱大飲公司）所有註冊第二六九一三號相同之
      『西打』商標（以下簡稱為本商標），於其所產銷之飲料商品上，致侵害大飲
      公司之商標權益，經其大德不予深究，為示悔改之誠，本公司願信守以下條款
      ：一、本公司保證自即日起不再生產附有本商標之飲料相關商品。˙˙˙˙˙
      六、本公司若有違反前述各保證條款之一之情事，願無條件面對大飲公司所提
      出之任何法律追訴行動，絕無異議。恐口無憑，特立此書為證。此致甲○○○
      ○股份有限公司。立書人˙˙乙○○˙˙˙。」，有告訴人大西洋公司於九十
      一年五月六日提出之民事陳明狀所附之切結書影本乙紙在卷足參（見原審卷第
      三十四頁）。被告既曾因侵害告訴人大西洋公司之商標專用權，雙方達成和解
      後，始免被告訴人大西洋公司追訴其刑責，受此教訓後，理應更加注意避免，
      如今再度侵害告訴人大西洋公司之商標，倘謂其無犯罪之故意，孰能置信？
（五）末按「商標法第六條第一項所謂『商標之使用』，係指將商標用於商品或其包
      裝或容器之上行銷國內市場或外銷者而言。同條第二項所謂『視為使用』，則
      指原非使用而視同使用而言。詳言之，商標如僅於電視、新聞紙、廣告從事促
      銷商品之活動，原非將商標使用於商品而行銷市場，仍以視同使用商標而賦與
      相同效果。又以他人之註冊商標外文部分，用於外銷商品者，雖非將商標商品
      外銷至國外，仍視同使用他人之註冊商標，侵害他人之商標專用權。若已將他
      人之註冊商標用於商品而行銷市場者，即為同法條第一項「商標之使用」而無
      適用同法第二項「視為使用」之要件之餘地。」（參最高法院七十六年度台上
      字第二九七三號判決要旨）。查被告將填充完畢近似「ＡＰＰＬＥＳＩＤＲＡ
      」字樣及蘋果圖樣商標之汽水鋁罐，交給另案被告鄭文鴻裝櫃分批輸出奈及利
      亞行銷，有財政部基隆關稅局九十年十月十二日基普出密字第九０二００二八
      三號函附杰岳公司於八十七年至八十九年間申報出口至奈及利亞之貨物，各貨
      櫃出口之時間及出口貨物之明細等相關資料影本共七份、同局九十年十月五日
      高普前字第九０二００二四九號函附杰岳公司於八十九年九月五日申報貨物出
      口至奈及利亞之出口報單影本一份在卷足憑（附於台灣板橋地方院檢察署九十
      年度偵字第一一五八二號偵查影卷內），上開汽水飲料雖未在國內販售，然揆
      諸上開最高法院判決意旨，仍構成商標法第六條第一項所謂「商標之使用」，
      且如上所述，極易使得包括奈及利亞在內之一般消費者誤認受騙，其等有詐騙
      一般消費者之意圖甚明。另被告雖未直接行銷奈及利亞，然其既係另案被告鄭
      文鴻之合作廠商，並以自己犯罪之意思，參與生產製造過程，自應與另案被告
      鄭文鴻共負刑責。故被告之選任辯護人另所辯稱：告訴人之上開商標並未在奈
      及利亞註冊登記，該國人民應無遭詐騙之可能性云云（事實上告訴人公司之上
      開商標，亦於八十七年五月七日在奈及利亞註冊登記取得商標專用權，有告訴
      人代理人於九十二年三月三十一日提出附於本院卷之陳報狀可稽），亦不足憑
      採。
（六）綜上所述，被告及其辯護人上開辯解，均不足採信。本案事證明確，被告違反
      商標法之犯行，堪以認定。至被告雖聲請傳訊證人即另案被告鄭文鴻到庭證明
      ，其就本案違反商標法犯行，確不知情云云。惟如上所述，因本案事證已臻明
      確，本院認就該證人即無再加以傳訊之必要，附此敘明。
三、核被告所為，係犯商標法第六十二條第一款意圖欺騙他人於同一商品使用近似於
    他人註冊商標之圖樣罪。被告與鄭文鴻間，有犯意聯絡及行為分擔，應論以共同
    正犯。被告利用不知情之南順公司負責人吳良辰代工，應論以間接正犯。被告先
    後多次違反商標法之犯行，時間緊接，觸犯構成要件相同之罪名，顯係基於概括
    之犯意而為，應依連續犯之規定論以一罪，並依法加重其刑。原審審酌被告雖無
    前科紀錄，然其不顧商業道德，侵害他人之商標並行銷國外，以牟取不法之利益
    ，影響我國國際形象，且所生產仿冒商標之罐裝汽水飲料數量不少，及犯後未能
    坦白承認，猶飾詞圖辯等一切情狀，依商標法第六十二條第一款，刑法第十一條
    前段、第二十八條、第五十六條、第四十一條第一項前段，罰金罰鍰提高標準條
    例第二條之規定，判處被告有期徒刑四月，並諭知易科罰金之折算標準。且說明
    被告製造如附表二所示仿冒商標之汽水有五個貨櫃（一個貨櫃有二千一百箱，每
    箱有二十四罐），共二十五萬二千罐，均已輸出奈及利亞，既未經扣案，且無證
    據證明該商品仍然存在，爰不另依商標法第六十四條之規定宣告沒收。其認事用
    法均無不合，量刑亦甚妥適。是被告上訴意旨猶執上詞，否認犯行，應不足採。
    其上訴為無理由，應予駁回。
四、據上論斷，應依刑事訴訟法第三百六十八條判決如主文。
本案經檢察官丙○○到庭執行職務。
中      華      民      國      九十二   年       四      月    十五    日
                                    臺灣高等法院臺中分院刑事第八庭
                                          審判長法  官  羅  得  村
                                                法  官  劉  榮  服
                                                法  官  黃  文  進
右正本證明與原本無異。
不得上訴。
                                                書記官  許  麗  花
中      華      民      國      九十二   年       四      月    十六    日
附錄本案論罪科刑法條全文
商標法第六十二條：
意圖欺騙他人，有左列情事之一者，處三年以下有期徒刑、拘役或科或併科新臺幣二
十萬元以下罰金：
一、於同一商品或類似商品，使用相同或近似於他人註冊商標之圖樣者。
二、於有關同一商品或類似商品之廣告、標帖、說明書、價目表或其他文書，附加相
    同或近似於他人註冊商標圖樣而陳列或散布者。
                                                                        Ｉ


司法院資訊處製作；財團法人民間司法改革基金會備份。
